臺灣高等法院臺南分院民事判決
110年度上易字第146號
上  訴  人  杜振榮  
訴訟代理人  蔡進欽律師
            蔡弘琳律師
            鍾旺良律師
被上訴  人  內政部營建署
法定代理人  吳欣修  
訴訟代理人  謝家健律師
上列當事人間請求塗銷抵押權等事件，上訴人對於民國（下同）
110年4月6日臺灣臺南地方法院110年度訴字第3號第一審判決提
起上訴，本院於110年10月27日言詞辯論終結，判決如下：
    主  文
上訴駁回。
第二審訴訟費用由上訴人負擔。
    事實及理由
一、上訴人主張：上訴人於86年7月22日與公務人員住宅及福利
    委員會（下稱住福會，嗣該單位裁撤，由被上訴人承接此業
    務）簽立「中央公教人員購置住宅貸款契約書」（下稱系爭
    契約），由上訴人將所購入之坐落臺南市○區○○○段0000地號
    土地（權利範圍329/10000）及其上同段00000建號、權利範
    圍全部之建物（門牌號碼：臺南市○區○○路000號0樓之0，下
    合稱系爭房地），設定擔保總金額新臺幣（下同）2,400,00
    0元之普通抵押權（下稱系爭抵押權登記）予住福會，並由
    住福會承辦之代理人合作金庫商業銀行（下稱合作金庫）貸
    款2,400,000元（下稱系爭貸款）予上訴人。嗣上訴人因考
    量小孩日益成長及財產合理分配，於94年9月19日以贈與為
    原因將系爭房地移轉登記予訴外人即上訴人之子杜旻儒（下
    稱系爭移轉登記）。上訴人於系爭契約存續期間，均按時繳
    納本息並已繳清系爭貸款，被上訴人卻以上訴人所為系爭移
    轉登記有違系爭契約第9條第3款、第10條之約定，而要求上
    訴人繳交違約金1,161,576元及差額利息80,649元。上訴人
    已於110年8月10日繳納差額利息80,649元予被上訴人，惟系
    爭契約第9條第3款關於違約金之約定（下稱系爭違約金約定
    ），對上訴人屬不當之加重責任限制及重大不利益，且顯失
    公平，依民法第247條之1第2、4款之規定應屬無效。或縱非
    無效，仍因被上訴人違反誠信原則而不得主張違約金。又被
    上訴人並未實際受有損害，上開違約金過高，應酌減至零，
    是被上訴人就違約金之債權均不存在。原審判決僅確認被上
    訴人對上訴人有關系爭契約所生違約金債權逾401,415元之
    範圍不存在，而駁回上訴人其餘之訴，實有未當，爰依法提
    起上訴。並聲明：㈠原判決不利於上訴人部分廢棄。㈡上開廢
    棄部分，確認被上訴人對上訴人有關系爭契約所生違約金債
    權401,415元（下稱系爭違約金債權）不存在【上訴人原上
    訴聲明第3項請求被上訴人應將系爭抵押權登記予以塗銷，
    嗣撤回該部分上訴聲明（見本院卷第196、238頁），就撤回
    上訴聲明部分，原判決已告確定，本院不再論述】。
二、被上訴人則辯以：依系爭契約第14條約定，中央公教人員購
    置輔助要點（下稱系爭要點）及其嗣後之修正均為契約之一
    部分，則依系爭要點第17點規定，貸款期間如有贈與之行為
    ，借款人本應主動告知住福會，上訴人之贈與行為既已違反
    系爭契約約定，自應依系爭違約金約定支付違約金。由系爭
    違約金約定將追償與違約金加收並列之文義，可見應定性為
    強制債務之履行，而具有履約擔保作用之目的功能之懲罰性
    違約金。被上訴人並無如一般私法契約般有其營利之目的，
    且為避免因借款人違約繼續受有不當之補貼，致對其他本應
    受補貼之公務人員發生排擠效果，對違約之借款人實不應予
    以過度之核減。又約定之違約金係按違約當時代理人（即貸
    款承辦銀行）牌告基本放款利率加年息2%計算，遠低於法定
    利息即年息5%之一半，就違約金之約定並無明顯失衡，亦無
    逾越法律之處，上訴人主張無效乙節顯不足取。原審所為違
    約金核減金額之比例已逾原違約金65%以上，應無再予以核
    減之必要，原審判決並無不當等語。並聲明：上訴駁回（被
    上訴人就原判決不利部分，未聲明不服，已告確定）。
三、本件經整理兩造不爭執事項，及依民事訴訟法第463條準用
    同法第270條之1第1項第3款規定整理並協議簡化兩造爭點如
    下：
  ㈠不爭執事項：　
　⒈依行政院人事行政局97年1月3日局授住字第00000000000號函
    及被上訴人97年1月11日營署企字第0000000000號函所示，
    住福會所管中央公教人員購置住宅貸款基金自97年1月1日起
    整併於「住宅基金」，有關住宅貸款業務已移撥予被上訴人
    。
  ⒉上訴人於86年7月間申請中央公教人員輔助購置住宅貸款2,40
    0,000元，於86年7月22日簽立系爭契約，並以系爭房地供擔
    保，設定系爭抵押權登記予住福會，並由住福會承辦之代理
    人合作金庫貸款系爭貸款予上訴人。
  ⒊上訴人於94年9月19日以贈與為原因，並於94年12月2日將系
    爭房地登記予杜旻儒，上訴人仍繼續以公教貸款優惠利率繳
    納貸款迄結清之日即106年7月10日。
  ⒋上訴人於106年7月10日結清貸款，並於109年10月間詢問借戶
    變更可否協商免除或減少差額利息及違約金，被上訴人始知
    貸款戶已違約移轉，被上訴人爰請合作金庫計算利息差額及
    違約金，並於109年10月29日請求上訴人繳清利息差額80,64
    9元及違約金1,161,576元。
  ⒌依系爭契約第9條第3款、第10條、第14條約定及系爭要點第1
    7點規定，上訴人應給付被上訴人之利息差額為80,649元及
    違約金1,161,576元。
  ⒍上訴人同意繳交利息差額80,649元，並已於110年8月10日繳
    納上開款項予被上訴人受領無誤。
　㈡爭執事項：　
  ⒈系爭違約金約定是否有違反民法第247條之1第2、4款規定顯
    失公平而無效？或因被上訴人有違反誠信原則而不得主張違
    約金？
  ⒉如違約金之約定有效，則就原審已酌減後之違約金是否仍屬
    過高而應再予酌減？
四、本院得心證之理由：
  ㈠按確認法律關係之訴，非原告有即受確認判決之法律上利益
    者，不得提起之，民事訴訟法第247條第1項前段定有明文。
    所謂即受確認判決之法律上利益，係指法律關係之存在與否
    不明確，致原告在私法上之地位有受侵害之危險，而此危險
    得以對於被告之確認判決除去之者而言。本件上訴人主張被
    上訴人對其有關系爭違約金債權不存在，為被上訴人所否認
    ，則該債權債務關係存否不明確，致上訴人私法上之地位有
    不安之狀態，而得經法院以確認判決除去，是上訴人提起本
    件確認之訴，應有即受確認判決之法律上利益，先予說明。
  ㈡系爭違約金約定是否有違反民法第247條之1第2、4款規定顯
    失公平而無效？或因被上訴人有違反誠信原則而不得主張違
    約金？
  ⒈按依照當事人一方預定用於同類契約之條款而訂定之契約，
    為加重他方當事人之責任者，或其他於他方當事人有重大不
    利益者，按其情形顯失公平者，該部分約定無效，民法第24
    7條之1第2、4款定有明文。上開條文雖係88年4月21日增訂
    ，並於89年5月5日施行；惟依民法債編施行法第17條規定，
    該條文對於修正施行前簽訂之契約有溯及效力，是系爭契約
    雖簽訂於89年5月5日之前，仍有民法第247條之1規定之適用
    。再88年4月21日民法債編增訂該條規定之立法理由，乃鑑
    於我國國情及工商發展之現況，經濟上強者所預定之契約條
    款，他方每無磋商變更之餘地，為使社會大眾普遍知法、守
    法，防止契約自由之濫用及維護交易之公平，而列舉4款有
    關他方當事人利害之約定，而為原則上之規定，明定「附合
    契約」之意義，及各款約定按其情形顯失公平時，其約定為
    無效。是該條第2款所謂「加重他方當事人之責任」，應係
    指一方預定之契約條款，為他方所不及知或無磋商變更之餘
    地而言，而所稱「按其情形顯失公平者」，則係指依契約本
    質所生之主要權利義務，或按法律規定加以綜合判斷有顯失
    公平之情形而言（最高法院91年度台上字第2336號、96年度
    台上字第168號判決參照）。
  ⒉經查，系爭契約係政府為保障公務人員減輕購置住宅負擔所
    為政策性補貼措施，為適用全體中央公教人員貸款案件之契
    約，復參酌系爭契約內各條款均為打印字樣，僅有借款人、
    購置房地之所在位置、借款金額等事項係以手寫方式填載，
    有系爭契約（見原審卷第39頁）可證。此等以預先擬定條款
    所構成之契約，顯屬被上訴人單方預先預定，用於同種類之
    補助公教人員購置住宅貸款案件，核屬民法第247條之1所規
    定之附合契約無訛。次查，上訴人簽立系爭契約時，任立法
    委員（見原審卷第39頁），其為取得優惠貸款利率而向被上
    訴人申請公務人員補助購屋貸款，就相關貸款內容包含利率
    、還款方式、還款期限、違約金計算方式等事項，相較於被
    上訴人辦理公教人員貸款案件數量眾多所累積之資訊與經驗
    ，應屬於資訊弱勢且欠缺磋商締約能力之一方，參酌民法第
    247條之1立法目的即在於治癒約款使用者剝奪他方磋商變更
    條款所生之不利益，本件自屬民法第247條之1所規定之附合
    契約。
  ⒊再按系爭契約第9條第3款約定：「借款人如貸款本息未全部
    清償前，將所購或建住宅出售、出典、贈與、交換或頂讓於
    他人者（辦理擔保品更換者除外），借款人即應於2個月內
    繳還全部借款本息，如逾期不還，除依法追償外，並按第10
    條規定標準加收違約金」；第10條前段約定：「借款人按期
    應繳還之本息，如到期未能償付，應以違約當時代理人（即
    合作金庫）牌告基本放款利率加2％按日加計違約金」（見原
    審卷第39頁）。是以上訴人如有符合系爭契約第9條第3款約
    定之事由發生時，即應負提前清償之責任，且應按日負擔違
    約當時合作金庫牌告基本放款利率加計年息2％之違約金。但
    上訴人申請系爭貸款可取得政府補貼之利息，本即享有較一
    般貸款案件更為優惠之利率，且於違約後取得2個月之寬限
    期，無須立即清償全部本息，並非全然處於不利之地位，此
    與民法第247條之1第2、4款所規定「加重他方當事人之責任
    」、「其他於他方當事人有重大不利益者」，而使一方全然
    處於不利益之情形，顯不相當。況且上訴人將系爭房地移轉
    予杜旻儒後，因其所有權已歸屬杜旻儒，則杜旻儒是否為其
    他足以減損擔保品價值之情形，顯已超出被上訴人於設定抵
    押時所得預期之範圍而使其債權受償可能性處於不安之狀態
    ，則被上訴人以系爭契約第9條第3款約定處以上訴人違約之
    賠償責任，亦難謂有何任意加重他方責任之情事。至本件如
    依系爭契約第9條第3款、第10條、第14條約定及系爭要點第
    17點規定計算，則違約金之金額為1,161,576元，為兩造所
    不爭執（見不爭執事項⒌），且有系爭契約、系爭要點、計
    算明細及附表（見原審卷第39、43-48、79、93-102頁）可
    稽，堪信為真實。上開金額雖已近系爭貸款本金之半數，此
    係因上訴人遲未依約辦理擔保品更換並通知被上訴人已移轉
    系爭房地所有權予杜旻儒，以致上訴人應負擔本件之違約金
    隨著違約時間愈久而累積越多所致，尚難執此認前開約定有
    加重上訴人責任或對上訴人有重大不利益之情形。此外，上
    訴人亦未舉證系爭契約第9條有其他不利於上訴人之情事。
    據此，上訴人主張系爭違約金約定有民法第247條之1第2、4
    款所規定之事由而屬無效等語，難認有據，自非可採。
  ⒋又按權利失效係源於誠信原則，應以權利人不行使權利，確
    已達相當之期間，致義務人產生正當之信賴，信任權利人將
    不再行使其權利，並以此作為自己行為之基礎，對義務人之
    行為有應加以保護之情形，而依一般社會之通念，權利人如
    對之行使權利，有違誠信原則，始足當之。本件系爭違約金
    債權係肇因於上訴人違約，上訴人亦未曾將系爭移轉登記之
    違約事實通知住福會、被上訴人或合作金庫，縱不動產所有
    權經登記為公示，亦非被上訴人當然知悉，或認被上訴人即
    有調查之義務，上訴人復未舉證證明被上訴人知悉其違約而
    有不行使權利情形，則上訴人以被上訴人於違約發生後，始
    於其結清貸款請求塗銷抵押權登記時行使權利，乃權利濫用
    ，有違誠信原則等語，尚無足取。
　㈢如違約金之約定有效，則就原審已酌減後之違約金是否仍屬
    過高而應再予酌減？　　
  ⒈承上所述，系爭違約金約定既非無效，上訴人將系爭房地以
    贈與為原因移轉予杜旻儒，且未依約辦理擔保品更換，亦未
    於2個月內繳還全部借款本息，顯已違反該約款，被上訴人
    依系爭契約第9條第3款約定請求上訴人給付違約金，即屬有
    據。
  ⒉按違約金，除當事人另有訂定外，視為因不履行而生損害之
    賠償總額。其約定如債務人不於適當時期或不依適當方法履
    行債務時，即須支付違約金者，債權人除得請求履行債務外
    ，違約金視為因不於適當時期或不依適當方法履行債務所生
    損害之賠償總額，民法第250條第2項定有明文。是違約金有
    賠償性違約金及懲罰性違約金，其效力各自不同。前者以違
    約金作為債務不履行所生損害之賠償總額，後者以強制債務
    之履行為目的，確保債權效力所定之強制罰，於債務不履行
    時，債權人除得請求支付違約金外，並得請求履行債務，或
    不履行之損害賠償。當事人約定之違約金究屬何者，應依當
    事人之意思定之。如無從依當事人之意思認定違約金之種類
    ，則依民法第250條第2項規定，視為賠償性違約金。本件兩
    造就系爭違約金約定屬何種性質有所爭執，上訴人主張屬損
    害賠償總額預定性質，被上訴人則抗辯屬懲罰性違約金性質
    等語。查依系爭契約第9條約定，兩造係合意上訴人有符合
    該條所列各款情形之一者，上訴人即應於2個月內繳還全部
    借款本息，如逾期不還，則被上訴人得不待舉證證明其損害
    係因債務不履行所致及其數額之多寡，即得請求上訴人賠償
    以違約當時貸款承辦銀行即合作金庫牌告基本放款利率加年
    息2%按日計付之違約金，顯為具賠償總額預定性質之違約金
    。條文固有記載「依法追償」，然觀以該約定之前後文對照
    之，該部分追償應係指「全部借款本息」而言，本件系爭違
    約金約定，既未明定係懲罰性違約金，且系爭契約亦查無其
    他另行請求損害賠償之約定，應可認上開違約金之約定，性
    質上屬損害賠償總額預定性之違約金。是被上訴人上開所辯
    ，並無足採。
  ⒊次按約定之違約金額過高者，法院得減至相當之數額，民法
    第252條定有明文。又當事人約定之違約金是否過高，須依
    一般客觀事實，社會經濟狀況，當事人所受損害情形及債務
    人如能依約履行時，債權人可享受之一切利益為衡量標準，
    而債務人已為一部履行者，亦得比照債權人所受利益減少其
    數額，倘違約金係屬損害賠償總額預定之性質者，尤應衡酌
    債權人實際上所受之積極損害及消極損害，以決定其約定之
    違約金是否過高。上訴人主張：本件被上訴人至多僅因補貼
    優惠利息而受有80,649元之損害，惟上訴人既已給付此部分
    差額利息，被上訴人並未受有任何實際之不利益，上訴人亦
    未藉此牟利，原判決僅為酌減被上訴人對上訴人有關系爭契
    約所生之違約金債權至401,415元，仍屬過高，應酌減至零
    等語。被上訴人則抗辯：上訴人所為系爭移轉登記，嚴重危
    害國家財政運用之有效性及正確性，違約情節顯然非輕。且
    系爭違約金約定與上訴人原應自行負擔之合作金庫牌告基本
    放款利率合計，尚未逾施行前民法第205條規定之最高利率
    年息20%，原審所為違約金核減金額之比例已逾原違約金65%
    以上，應無再予以核減之必要等語。本院斟酌系爭貸款係屬
    公教人員優惠貸款，乃我國政府為安定公務人員之生活，輔
    助其購置自用住宅，特依預算法規定，由政府設置貸款基金
    以為輔助，屬政策性優惠措施，於政府預算有限之情況下，
    為使有限之資源發揮最大之效益，故於住福會與借款當事人
    間之私法契約約定違約金，藉以控管資源並達效益最大化及
    公益衡平分配。被上訴人並無如一般私法契約般有其營利之
    目的，本件上訴人固於本院審理中已繳納差額利息80,649元
    予被上訴人，然上訴人違約而將系爭房地移轉他人，復未依
    上開約定，於2個月內償還全部借款本息，持續占用政策優
    惠貸款資源，及享有分期償還系爭貸款本息之利益，所為實
    有害及國家財政運用之有效性及正確性，並對其他本應受補
    貼之公務人員發生排擠效果之影響，應認對被上訴人仍有造
    成損害。衡以上情，認將系爭契約約定之違約金酌減至上訴
    人違約時尚未償付之貸款餘額2,007,073元之20%即401,415
    元【計算式：2,007,073元×20%=401,415元，元以下4捨5入
    】為適當，逾此部分之請求為無理由。上訴人主張原判決僅
    為酌減被上訴人對上訴人有關系爭契約所生之違約金債權至
    401,415元，仍屬過高，應酌減至零等語，並無足採。
五、綜上所述，被上訴人對於上訴人之系爭違約金債權仍然存在
    ，上訴人依民事訴訟法第247條、民法第247條之1第2 、4款
    規定，請求確認被上訴人對上訴人之系爭違約金債權不存在
    ，為無理由，不應准許。原審就上開不應准許部分，為上訴
    人敗訴之判決，並無不合。上訴論旨指摘原判決此部分不當
    ，求予廢棄改判，為無理由，應駁回其上訴。
六、本件事證已臻明確，兩造其餘之攻擊或防禦方法及所用之證
    據，經本院斟酌後，認為均不足以影響本判決之結果，爰不
    逐一論列，附此敘明。
七、據上論結，本件上訴為無理由，依民事訴訟法第449條第1項
    、第78條，判決如主文。　
中　　華　　民　　國　　110 　年　　11　　月　　24　　日
                  民事第一庭  審判長法  官  高榮宏  

                                    法  官  蔡孟珊

                                    法  官  黃瑪玲
上為正本係照原本作成。
不得上訴。　　　　　　　　　　　　　　
中　　華　　民　　國　　110 　年　　11　　月　　24　　日

                                    書記官  蘭鈺婷